臺灣高等法院刑事裁定
110年度毒抗字第826號
抗  告  人
即  被  告  吳志彬





上列抗告人即被告因違反毒品危害防制條例案件，不服臺灣新北
地方法院中華民國110年4月16日110年度毒聲字第1064號裁定（
聲請案號：110年度聲觀字第909號、110年度毒偵字第324號），
提起抗告，本院裁定如下：
    主  文
抗告駁回。                                             
    理  由
一、原裁定意旨略以：抗告人即被告甲○○（下稱被告）基於施用
    第二級毒品甲基安非他命之犯意，於民國109年10月4日8、9
    時許，在新北市新莊區某友人住處內，施用甲基安非他命1
    次等情，業據被告於警詢時坦承，且有相關尿液檢體真實姓
    名及代號對照表、驗尿報告各1份在卷可佐，而被告本案施
    用毒品之時間距其最近1次因犯施用毒品罪經觀察、勒戒執
    行完畢之日已逾3年，有本院被告前案紀錄表可稽，認本件
    聲請於法有據，依毒品危害防制條例第20條第3項、第1項及
    觀察勒戒處分執行條例第3條第1項規定，裁定令被告入勒戒
    處所觀察、勒戒等語。
二、抗告意旨略以：被告目前在戒癮治療中，無法進行勒戒，請
    法院撤銷原裁定，更為適當之裁定等語。
三、按109年1月15日修正公布、同年7月15日施行之毒品危害防
    制條例第20條第3項規定，犯第10條之罪於觀察、勒戒或強
    制戒治執行完畢釋放後，3年後再犯第10條之罪者，適用本
    條前2項之規定。上開所謂「3年後再犯」，只要本次再犯（
    不論修正施行前、後）距最近1次觀察、勒戒或強制戒治執
    行完畢釋放，已逾3年者，即該當之，不因其間有無犯第10
    條之罪經起訴、判刑或執行而受影響（最高法院109年度台
    上大字第3826號主文參照）。次按犯毒品危害防制條例第10
    條之罪者，檢察官應聲請法院裁定，或少年法院（地方法院
    少年法庭）應先裁定，令被告或少年入勒戒處所觀察、勒戒
    ，其期間不得逾2月，同條例第20條第1項有明定，該項程序
    ，於檢察官先依刑事訴訟法第253條之1第1項、第253條之2
    第1項第4款至第6款或第8款規定，為附條件之緩起訴處分時
    ，不適用之，同條例第24條第1項亦定有明文。
四、經查：
　㈠被告於109年10月4日上午8、9時許，在新北市新莊區某友人
    住處内，施用第二級毒品甲基安非他命一情，業經其於警詢
    時坦承，且經警採集其尿液送鑑驗結果，確呈安非他命及甲
    基安非他命陽性反應，有新北市政府警察局受採集尿液檢體
    人姓名及檢體編號對照表（檢體編號：E0000000）及台灣檢
    驗科技股份有限公司109年10月26日出具之濫用藥物檢驗報
    告各1份在卷可參，足認被告之自白與事實相符，堪以採信
    ，其施用第二級毒品甲基安非他命之犯行，應可認定。
　㈡而被告曾於95年間因施用毒品案件，經臺灣板橋地方法院（
    現更名為臺灣新北地方法院）以95年度毒聲字第2151號裁定
    送勒戒處所執行觀察、勒戒後，因認無繼續施用毒品之傾向
    ，而於95年12月15日出所，並經臺灣板橋地方法院檢察署（
    現更名為臺灣新北地方檢察署）檢察官以95年度毒偵字第73
    72號為不起訴處分確定，此後迄本次為警查獲施用毒品前之
    期間內，別無其他因施用毒品而經觀察、勒戒或強制戒治等
    情，有本院被告前案紀錄表附卷可稽。可認被告本案施用毒
    品之109年10月4日距其最近1次因犯施用毒品罪經觀察、勒
    戒執行完畢釋放之90年12月15日，已逾3年，依前開規定，
    檢察官就被告本件施用毒品犯行聲請觀察、勒戒，並無不合
    。
　㈢按毒品危害防制條例第24條第1項，係採行「觀察、勒戒」與
    「緩起訴之戒癮治療」並行之雙軌模式，並無「緩起訴之戒
    癮治療」應優先於「觀察、勒戒」之強制規定。檢察官對於
    修正前規定之「5年後再犯」或如修正後為規定之「3年後再
    犯」施用毒品案件，如為附命完成戒癮治療之緩起訴處分，
    嗣該緩起訴處分被撤銷確定，檢察官應直接予以起訴或聲請
    簡易判決處刑，而不得再向法院聲請觀察、勒戒。反之，如
    係先向法院聲請觀察、勒戒，並視被告有無繼續施用毒品傾
    向，決定是否接受強制戒治，其於觀察、勒戒完畢或強制戒
    治期滿後，最終均可獲得不起訴處分，所以如將後續不能完
    成戒癮治療及司法追訴之潛在風險一併納入考量，附命完成
    戒癮治療之緩起訴處分並非必然有利於被告。是以就保障被
    告利益之觀點而言，亦無必要將「緩起訴之戒癮治療」認係
    「觀察、勒戒」之前置處分。而所謂「緩起訴之戒癮治療」
    ，亦係由檢察官審酌個案情形，依毒品危害防制條例第24條
    規定，改以緩起訴處分方式轉介毒品施用者前往醫療院所治
    療。惟是否給予被告為附命完成戒癮治療之緩起訴處分，仍
    屬刑事訴訟法第253條之1第1項及第253條之2第1項第6款特
    別賦予檢察官之職權，非法院所得審酌，被告亦無聲請檢察
    官為緩起訴之權利。綜此，檢察官自得按照個案情形，依法
    裁量決定採行何者為宜。
　㈣次按毒品危害防制條例所規定之「觀察、勒戒」處分程序，
    立法意旨在幫助施用毒品者戒除毒癮，性質為一療程，並非
    懲罰，而係針對行為人將來再次施用毒品之危險所為預防、
    矯治措施之保安處分，目的在戒除行為人施用毒品之身癮及
    心癮，以達教化與治療之目的，可謂刑罰之補充制度。因此
    ，毒品危害防制條例本身所規定之觀察、勒戒及強制戒治等
    保安處分，雖兼具自由刑之性質，卻有刑罰不可替代之教化
    治療作用，且觀察、勒戒既屬用以矯治、預防行為人反社會
    性格，而具社會保安功能之保安處分，當無因行為人之個人
    或家庭因素而免予執行之理，並屬強制規定，除檢察官審酌
    個案情形，依同條例第24條第1項為附命完成戒癮治療之緩
    起訴處分外，凡經檢察官聲請法院裁定將被告送勒戒處所觀
    察、勒戒者，法院僅得就其聲請審查被告是否有施用毒品之
    行為，以及被告是否為「初犯」或為觀察、勒戒、強制戒治
    執行完畢後，如修正前所規定之「5年內再犯」，或修正後
    之「3年內再犯」，而為准駁之裁定，並無自由斟酌以其他
    方式替代，或得以其他原因免予執行之權。
　㈤被告固以其目前在戒癮治療中，無法進行勒戒等語提起抗告
    ，而究竟決定應將被告送觀察、勒戒處所施以觀察、勒戒，
    抑或給予被告為附命完成戒癮治療之緩起訴處分，如前說明
    ，係法律特別賦予檢察官之職權，且參酌被告於前次觀察、
    勒戒執行完畢後迄今，有多次施用毒品經法院判處罪刑之紀
    錄，是檢察官實已考量個案狀況，認為以機構内觀察、勒戒
    處遇對於被告戒除毒癮更為適當，乃屬檢察官裁量權之行使
    ，本院自應予以尊重，是檢察官之聲請並無任何違背法令、
    認定事實違誤或有其他重大明顯之瑕疵，其聲請應屬有據，
    自無由法院審酌以其他方式替代。是抗告意旨前揭所請，核
    非有憑，尚無從據此認定原裁定有所違誤。
五、綜上，原裁定以被告確有施用第二級毒品犯行，且本案施用
    毒品之時間距其最近1次因犯施用毒品罪經觀察、勒戒執行
    完畢釋放日已逾3年。因而依檢察官之聲請，裁定令被告入
    勒戒處所觀察、勒戒，並無違誤。抗告意旨猶執前詞指摘原
    裁定不當，為無理由，應予駁回。
據上論斷，應依刑事訴訟法第412條，裁定如主文。
中　　華　　民　　國　　110 　年　　5 　　月　　21　　日
                  刑事第二十一庭審判長法　官  許宗和
                                      法　官  章曉文
                                      法　官  黃玉婷
以上正本證明與原本無異。
不得再抗告。
                                      書記官  傅國軒
中　　華　　民　　國　　110 　年　　5 　　月　　26　　日